臺灣臺南地方法院柳營簡易庭民事判決
110年度營簡字第145號
原      告  郭宥妍  

被      告  翁欣榆  
上列當事人間請求給付票款事件，經本院於民國110年11月10日
言詞辯論終結，判決如下：
    主  文
原告之訴駁回。
訴訟費用由原告負擔。　　
    事實及理由
一、原告主張：緣證人即被告母親林秀清曾於民國89年間向原告
    借款新臺幣（下同）160萬元，同時交付訴外人即被告祖父
    翁文明為負責人之家族公司所開立，以臺灣省合作金庫新營
    支庫為付款人，發票日為89年12月5日，票面金額為160萬元
    ，支票號碼HG0000000號之支票（下稱89年合庫支票）作為
    擔保，惟證人林秀清未依約清償上開借款，89年合庫支票亦
    屆期未能兌現，其後原告數度向證人林秀清催討，均未獲置
    理。嗣於109年1月5日，原告接獲證人林秀清來電，向其表
    達有還款意願，與原告相約在109年1月7日開票換回89年合
    庫支票，復於7日晚間7時許，由被告在臺南市○○區○○路000
    號路旁，親自交付被告為發票人，以新營市農會（本院按：
    已於100年4月27日更名為新營區農會）為付款人，發票日為
    109年5月5日，票面金額為160萬元，支票號碼FA0000000號
    之支票（下稱系爭支票）予原告，然因兩造對利息補貼部分
    未能談妥，故原告仍未將89年合庫支票交還被告。原告長年
    收受證人林秀清向被告借用之支票，被告亦不爭執前曾在10
    多張未填載票面金額之空白支票蓋用印章，交由其母證人林
    秀清使用，而系爭支票金額欄位「壹佰陸拾萬元正」之數字
    大寫國字筆跡，與原告數年來收執多紙證人林秀清簽發票據
    之字跡一致，顯為證人林秀清所書寫，被告既有授權證人林
    秀清代為完成發票行為，自應擔保系爭支票之支付。詎原告
    屆期於109年7月3日為付款之提示，卻遭付款銀行以票據掛
    失為由退票，為此，依票據法律關係提起本件訴訟，請求被
    告給付票款等語。並聲明：被告應給付原告160萬元，及自1
    09年5月5日起至清償日止，按週年利率百分之6計算之利息
    。
二、被告則以：否認係被告將系爭支票交付原告，亦否認系爭支
    票係被告授權證人林秀清簽發。被告前於90年間，固曾在未
    填載發票金額，付款人為新營市農會之空白支票上蓋用印章
    ，並交由其母證人林秀清使用，惟已於93年間終止授權，嗣
    被告向證人林秀清收回支票時，經證人林秀清告知有數張支
    票遺失未能收回，遂於93年間通知新營市農會掛失止付，同
    時變更開戶印鑑。系爭支票之付款人為新營市農會，惟新營
    市農會已於100年間更名為新營區農會，系爭支票上蓋用之
    印鑑為變更前之印鑑，且與原告於本院109年度訴字第856號
    事件所提出，自稱係於96年1月間收受（本院按：關於支票
    開立之時間，被告前案仍有爭執），支票號碼為FA0000000
    、FA0000000、FA0000000、FA0000000、FA0000000號之5紙
    支票（下稱前案支票）票號連號，其上印鑑相同，顯為同一
    批簽發之支票，益徵系爭支票至少在100年前即已簽發，並
    非如原告主張，於109年1月7日由被告簽發及交付，係由被
    告偽造。原告依票據關係請求被告給付票款，自應舉證證明
    系爭支票係由被告製作，抑或由被告授權完成發票行為，系
    爭支票金額欄之筆跡既非被告書寫，且經本院送往內政部警
    政署刑事警察局鑑定亦非證人林秀清之字跡，縱被告有於90
    年間在系爭支票上蓋用印鑑交付證人林秀清，發票行為仍未
    完成，更難謂有交付，原告自無從對被告主張票據上權利等
    語置辯。並聲明：㈠原告之訴駁回；㈡如受不利判決，願供擔
    保請准宣告免為假執行。
三、得心證之理由：
　㈠按在票據上簽名者，依票上所載文義負責；票據上之簽名，
    得以蓋章代之，票據法第5條第1項、第6條分別定有明文。
    次按當事人主張有利於己之事實者，就其事實有舉證之責任
    ，民事訴訟法第277條亦有明定。復按票據為無因證券，僅
    票據債權人就票據作成前之債務關係，無庸證明其原因而已
    。至該票據本身是否真正，即是否為發票人所作成，則應由
    票據債權人負證明之責，此觀民事訴訟法第277條規定之法
    理至明（最高法院86年度台上字第2097號判決意旨參照）。
　㈡本件原告主張系爭支票係被告授權證人林秀清簽發，復於109
    年1月7日晚間，在臺南市○○區○○路000號路旁交付等節，為
    被告所否認，並以前揭情詞置辯。被告既已否認系爭支票之
    真正（見本院卷第76頁），依前開說明，即應由原告先就系
    爭支票係由被告作成乙節，負有證明之責。而查，系爭支票
    上發票人欄位所蓋用「翁欣榆」之印鑑章，係被告於原新營
    市農會開戶時留存之印鑑，早於93年4月12日時即已辦理變
    更，有新營區農會110年5月4日營農信字第1100200352號函
    及隨函檢附之印鑑卡影本2紙、圖章掛失申請書、喪失圖章
    更換新印鑑申請書、系爭支票影本各1紙在卷可稽（見本院
    卷第85頁至第93頁）；且被告前於93年4月12日即以遺失為
    由，將系爭支票掛失止付，亦有台灣票據交換所台南市分所
    109年7月15日台票南止字第1090001020號函檢附之票據掛失
    止付通知書、遺失票據申報書正本等影本各1紙附於臺灣臺
    南地方檢察署（下稱臺南地檢署）109年度營偵字第1629號
    案（下稱營偵1629號案）警卷可查（見金門縣警察局金警刑
    字第1090014074號卷宗第19頁、第20頁；即本院卷第333頁
    、第335頁）。系爭支票上發票人欄位蓋用「翁欣榆」之印
    章，於系爭支票發票日之109年5月5日，已非被告留存、有
    效之印鑑章，復無證據證明該發票人欄位之印章係於印鑑變
    更前所蓋用，自不能與簽名生同等效力，而認系爭支票為真
    正。
　㈢原告另主張系爭支票金額欄位「壹佰陸拾萬元正」之數字大
    寫國字係證人林秀清所書寫，且被告不爭執曾有借票提供證
    人林秀清使用，應認被告已授權證人林秀清代為完成發票行
    為等語。惟證人林秀清於本院審理時，已明確否認上開數字
    大寫國字為伊書寫等語（見本院卷第168頁），嗣本院依原
    告之聲請，將系爭支票、前案支票、89年合庫支票、證人林
    秀清營偵1629號案109年8月1日警詢時及本件110年7月21日
    當庭書寫文書等文件送往內政部警政署刑事警察局進行筆跡
    鑑定，經鑑定單位以特徵比對法鑑定後，鑑定結果認系爭支
    票與其他併送無爭議係證人林秀清書寫文書其上字跡並不相
    符，有內政部警政署刑事警察局110年10月7日刑鑑字第1108
    006231號鑑定書及附件1份在卷可憑（見本院卷第269頁至第
    271頁），即本件經送鑑定之結果，亦不能證明系爭支票金
    額欄位「壹佰陸拾萬元正」之數字大寫國字係證人林秀清所
    書寫。況原告於本院審理時已自陳：系爭支票簽發時伊不在
    場，伊收受系爭支票時，系爭支票金額欄及其他欄位均已填
    載完成，但仍認為是證人林秀清所寫等語（見本院卷第77頁
    、第302頁），即其實際上並未親眼目睹系爭支票之簽發經
    過，原告主張言之鑿鑿，純僅係其個人臆測，既為被告所否
    認，且與卷內其餘事證難以互符，本院自難憑採。據此，原
    告主張系爭支票金額欄位之數字大寫國字係被告授權證人林
    秀清書寫，亦無足採，縱被告前有提供票據授權證人林秀清
    使用，亦難認與系爭支票之簽發有關，自不能令被告負有授
    權簽發票據之發票人責任。
　㈣至原告另稱訴外人吳承澤於被告交付票據時在場，足以證明
    被告辯稱系爭支票非伊所交付等語非真。然本院依原告之聲
    請，調閱臺南地檢署110年度營偵字第289號案件（下稱營偵
    289號案）卷宗，僅見吳承澤曾於偵查時以證人身分證稱：1
    09年1月7日晚間在健康路298號前面，我去旁邊抽煙，有1個
    迪昌公司的人戴安全帽、口罩找被告（按：即本件原告），
    我聽到他叫被告郭老師，我一開始不知道那是誰，後來那個
    人走之後，被告就說拿這張票怎麼都沒有把利息算進去，叫
    我幫被告算利息。被告說是之前迪昌公司的人交給他的票，
    拿票的是個女生，大約40幾歲，騎車去找被告。就是系爭支
    票，我看到的時候金額已經填好了等語（見營偵289號案偵
    卷第73頁背面；即本院卷第344頁）。暫且不論吳承澤為何
    能明確辨識原告收受當日之票據即為系爭支票，遍觀其於營
    偵289號案之證述，均未指認系爭支票係「被告」交付，且
    伊之所以認知系爭支票與「迪昌公司的人」有關，亦係由原
    告告知。再原告雖於本件主張系爭支票係由被告交付，惟觀
    原告前因營偵1629號案於金門縣警察局接受詢問時，卻供稱
    ：系爭支票係證人林秀清請另1名我不知名的女子拿給我等
    語（見營偵1629號案警卷第6頁；即本院卷第327頁）。縱佐
    以原告於營偵289號案答辯狀稱：因10多年沒見過被告，來
    者戴安全帽及口罩，不敢肯定送票人是被告，後來在本院10
    9年度訴字第856號開庭時，白天光線好，當庭就認出送票來
    的人是被告本人，並得知被告於93年變更印鑑及掛失票據等
    語（見營偵289號案偵卷第44頁正面；即本院卷第341頁）。
    然經本院調閱109年度訴字第856號事件卷宗確認，該案第1
    次開庭期日為109年7月20日，有報到單影本1紙附卷可稽（
    見本院卷第349頁），而原告因營偵1629號案前往金門縣警
    察局接受調查之日期為109年7月31日（見營偵1629號案警卷
    第5頁；即本院卷第325頁），係在原告營偵289號案自稱其
    「已當庭認出被告」時點之後，卻仍為上開供述，對本件被
    告自始隻字未提，與其於本件所陳顯然相互矛盾，難以自圓
    其說。遑論原告持有89年合庫支票早已屆期無法兌現，借款
    之請求權時效業已完成，被告並非89年合庫支票之票據債務
    人，復有何動機交付新票、換回舊票，承擔其母本已得拒絕
    履行之債務，此亦有悖於一般人之理解。據此，原告是否確
    如其主張，係於109年1月7日自被告處取得系爭支票，實非
    無疑問。且原告陳述已有前開瑕疵存在，縱本院再傳喚部分
    證詞係聽聞自原告之吳承澤到庭作證（見營偵289號案偵卷
    第73頁正面、背面；即本院卷第343頁、第344頁），亦難以
    證明原告主張為真，並無調查之必要。
　㈤綜上所述，原告主張系爭支票係被告授權證人林秀清簽發及
    被告交付，均未能舉證以實其說，亦未證明系爭支票係被告
    作成。被告抗辯，應屬可採。被告既無簽名、用印或授權他
    人簽發系爭支票之行為，自無庸負擔任何票據債務。原告依
    票據之法律關係，請求被告給付票款，為無理由，應予駁回
    。
四、本件事證已臻明確，兩造其餘攻擊防禦方法所提之證據，均
    與判決結果不生影響，爰毋庸一一論列，附此敘明。
五、據上論結，本件原告之訴為無理由，依民事訴訟法第436條
    第2項、第78條，判決如主文。　　
中　　華　　民　　國　　110 　年　　12　　月　　1 　　日
                  柳營簡易庭    法  官  徐安傑
以上正本係照原本作成。
如不服本判決，應於判決送達後20日內，向本院提出上訴狀並表
明上訴理由，如於本判決宣示後送達前提起上訴者，應於判決送
達後20日內補提上訴理由書（須附繕本）。 
中　　華　　民　　國　　110 　年　　12　　月　　1 　　日
                                書記官  吳昕儒